臺灣臺南地方法院交通事件裁定　　　　 95年度交聲字第898號
移送機關　交通部公路總局嘉義區監理所臺南監理站
受處分人
即異議人　甲○○
上列受處分人因違反道路交通管理處罰條例案件，對於交通部公
路總局嘉義區監理所臺南監理站95年8月21日所為之裁決處分（
處分案號：嘉監南字第裁74-S00000000號）聲明異議，本院裁定
如下：
    主  文
原處分撤銷。
甲○○不罰。
    理  由
一、原處分意旨略以：受處分人即異議人甲○○於民國95年5月2
    7日下午5點25分左右，駕駛車牌號碼ST-7432號自用小客車
    ，行經臺南市○○路○段19號前時，因使用註銷之駕駛執照
    駕車行駛，而為執勤之臺南市警察局保安隊警員攔查發現，
    該執勤警員並以異議人違反本件違規行為發生時之道路交通
    管理處罰條例第21條第1項第6款之規定而開單舉發。後來原
    處分機關即交通部公路總局嘉義區監理所臺南監理站經查證
    後，亦認異議人之上開違規事實明確，乃依照本件違規行為
    發生時之道路交通管理處罰條例第21條第1項第6款（現行法
    修正為同條項第4款）之規定，裁處異議人罰鍰新臺幣9千元
    等語。
二、聲明異議意旨則略以：受處分人即異議人甲○○雖不否認有
    於前述時、地，為執勤之臺南市警察局保安隊警員攔查並發
    現其考領之普通小型車駕駛執照業經註銷而仍駕車於道路上
    行駛之事實，然因異議人先前超速之違規行為，遭原處分機
    關即交通部公路總局嘉義區監理所臺南監理站製開嘉監南字
    第裁74-MZ0000000號裁決書予以裁處後，並未依照規定期限
    繳納罰鍰，最終該處分機關竟然逕行註銷異議人所考領之駕
    駛執照，此結果並導致異議人於上開時、地，有使用註銷駕
    照駕車之情事。但異議人實際上並不知道駕駛執照已遭逕行
    註銷之事實，故異議人不服上開處分，乃提起本件異議等語
    。
三、經查：
    （一）受處分人即異議人甲○○並不否認有於95年5月27日
          下午5點25分左右，駕駛車牌號碼ST-7432號自用小客
          車，行經臺南市○○路○段19號前時，因其考領之駕
          駛執照業經逕行註銷，而為執勤之臺南市警察局保安
          隊警員攔查開單舉發等情事，且有臺南市警察局南市
          警交字第S00000000號舉發違反道路交通管理事件通
          知單及違規查詢報表各1紙附卷可參。又異議人原先
          考領之普通小型車駕駛執照，於94年9月27日，即已
          遭到公路主管機關予以逕行註銷，且一年內即自94年
          9月27日起，至95年9月26日止不得重新考領駕駛執照
          一節，亦據異議人之汽車駕照基本資料列印表記載明
          確，故異議人於上開時間，駕駛小客車行經前述地點
          時，其原先考領之普通小型車駕照業經公路主管機關
          予以逕行註銷，應可認定。
    （二）其次，受處分人即異議人甲○○所有之前述車牌號碼
          ST-7432號自用小客車，於94年1月30日下午3點08分
          左右，經人駕駛並在行經最高速限為時速60公里之省
          道臺19線公路100公里處時，因行車速度為時速91公
          里而有超過規定最高時速之違規行為，致遭臺南縣警
          察局交通警察隊予以測速採證後逕行舉發，且製開第
          MZ0000000號舉發違反道路交通管理事件通知單。又
          上開舉發通知單經送達予異議人後，異議人並未依規
          定自動繳納罰鍰或到案，原處分機關即交通部公路總
          局嘉義區監理所臺南監理站乃於94年8月12日，以嘉
          監南字第裁74-MZ0000000號裁決書，裁處罰鍰新臺幣
          2千4百元，再經原處分機關透過郵政機關以掛號郵寄
          方式，經郵務人員送至異議人位於「臺南市○區○○
          里○○路○段501號3樓之4」之戶籍地，並由該址大廈
          管理委員僱用之管理員「張盛林」代為收受等情，亦
          有卷附之臺南縣警察局第MZ0000000號舉發違反道路
          交通管理事件通知單影本、原處分機關95年9月21日
          嘉監南字第0950107196號函及函附之該處分機關94年
          8月12日嘉監南字第裁74-MZ0000000號違反道路交通
          管理事件裁決書影本、中華民國郵件掛號郵件收件回
          執影本（收件人蓋章欄處簽有「管理員張盛林代」）
          各1紙存卷可憑。
    （三）再者，按處理違反道路交通管理事件，有關文書送達
          之程序，依行政程序法之規定，為違反道路交通管理
          事件統一裁罰基準及處理細則第5條所明定，而依照
          行政程序法第72條第1項前段及第73條第1項等規定，
          可知送達原則上應於應受送達人之住居所、事務所或
          營業所，向其本人為之，如於應受送達處所不獲會晤
          應受送達人本人時，則例外允許將文書付與「有辨別
          事理能力」之同居人、受僱人或應送達處所之接收郵
          件人員，此即一般所謂的「補充送達」。又受公寓大
          廈管理委員會僱用之管理員，其所服勞務包括為公寓
          大廈住戶接收文件者，性質上應屬全體住戶之受僱人
          ，即與同法73條第1項規定之受僱人相當，故郵政機
          關之郵差送達文書於住居所、事務所或營業所，不獲
          會晤應受送達人，而將文書付與上開公寓大廈管理者
          ，應認為合法送達。查上開超速之交通違規裁決書，
          經郵寄至受處分人即異議人甲○○之應受送達處所時
          ，該函件由管理員張盛林代收，故上開裁決書之送達
          方式，應屬前述行政程序法第73條第1項所指之「補
          充送達」無疑，即該裁決書係向受僱人而為送達，且
          其顯係具有辨別事理能力之人，故原處分機關即交通
          路公路總局嘉義區監理所臺南監理站先前於94年8月1
          2日所為之嘉監南字第裁74-MZ0000000號裁決書之送
          達程序，經核尚難認為有何違法或不當之處。
    （四）然而，前述超速行為之交通違規裁決書，原處分機關
          即交通部公路總局嘉義區監理所臺南監理站係同時以
          一次裁決之方式，另行依照修正前道路交通管理處罰
          條例第65條之規定，預示受處分人即異議人甲○○有
          關罰鍰不繳納之相關變更處分（罰鍰限於94年9月11
          日前繳納）：（一）自94年9月12日起易處吊扣駕駛
          執照3個月，並限於94年9月26日前繳送；（二）94年
          9月26日前未繳送駕駛執照者，自94年9月27日起易處
          吊銷，並逕行註銷駕駛執照；（三）駕駛執照吊（註
          ）銷後，自94年9月27日起1年內不得重新考領駕駛執
          照。」等事項，後來原處分機關亦根據該裁決書內有
          關罰鍰不繳納之變更處分內容，而另行依序自行作出
          易處吊扣駕駛執照、吊銷駕駛執照等處分，最終於94
          年9月27日，並為「逕行註銷駕駛執照」之處分一節
          ，復有上開嘉監南字第裁74-MZ0000000號違反道路交
          通管理事件裁決書影本、異議人之汽車駕照基本資料
          列印表各1紙在卷足參，可知原處分機關因異議人之
          前述超速違規行為，最終於94年9月27日，業已自行
          另為一「逕行註銷駕駛執照」之處分無誤。
    （五）按違反道路交通管理事件之處罰為一行政秩序罰，其
          對於違規之行為人所為之處罰，顯然影響行為人之權
          利義務，性質上為負擔之行政處分，是其應有行政法
          基本原則之要求，即行政行為應遵循公正、公開與民
          主之程序，確保依法行政原則，以保障人民權益，增
          進人民對行政之信賴，此亦為行政程序法第1條開宗
          明義所揭示，故為保障違反道路交通管理事件行為人
          之權益，裁決處分書須經合法送達，以利行為人得以
          遵期到案繳交罰鍰，或對違規行為有陳述、爭執及聲
          明異議之機會。又汽車所有人、駕駛人違反道路交通
          管理，經主管機關裁決後逾20日未向管轄地方法院聲
          明異議，或其聲明異議經法院裁定確定，而不依裁決
          或裁定繳納罰鍰，按其罰鍰數額，易處吊扣汽車牌照
          或駕駛執照1個月至3個月。又如不依期限繳送汽車牌
          照或駕駛執照，則吊銷汽車牌照或駕駛執照，修正前
          道路交通管理處罰條例第65條第1項第3款亦規定甚詳
          （現行道路交通管理處罰條例業已刪除後續易處吊扣
          等處分，未依期限繳納者直接移送強制執行），換言
          之，上開「易處吊扣」、「吊銷」駕駛執照等處分，
          係行為人對於公路主管機關所為之「罰鍰」裁決，因
          逾期不繳納而須受之變更處分。另按駕駛執照在性質
          上為一特許證，持有該特許證者，始得合法駕駛車輛
          ，故駕駛執照一經吊扣，車輛駕駛人即不能合法駕駛
          車輛，如此等同剝奪其於吊扣期間駕駛車輛之自由（
          人格權），倘進一步經吊銷駕照，更等於是完全剝奪
          其駕駛車輛之許可，除非另經重新考領，否則其駕駛
          車輛之自由即已喪失，此相較於係對受處分人為一定
          金額（財產權）剝奪之罰鍰而言，屬於對人格權（自
          由權）侵害之吊扣或吊銷駕照，在法益侵害之程度上
          ，即顯高於對財產權侵害之罰鍰處分。綜上所述並參
          酌罰鍰未依期限繳納後而依序變更之處分，均比先前
          之處分來的嚴厲且重大，則公路主管機關最初所為之
          「罰鍰」裁決處分，縱使合法送達予受處分人，假若
          受處分人一開始並未實際收受或拆閱該裁決書，則其
          事實上即無從知悉罰鍰應繳納或駕駛執照應繳送等期
          限，且亦無法明確得知隨後將於何時受到變更處分，
          以及後續變更處分之嚴重性，甚至無法在適當時期內
          就各個變更處分提出救濟。又如前述，違反道路交通
          管理事件之處罰為一行政秩序罰，其對於違規之行為
          人之權利義務影響甚鉅，為確保依法行政原則，以保
          障人民權益，並增進人民對行政之信賴，故此項道路
          交通違規處罰之後續變更處罰，仍應另行製作裁決書
          分別合法送達予受處分人，如此始能充分保障人民之
          合法權益及相關救濟權利。從而，公路主管機關對於
          行為人之違規行為作出罰鍰之「違反道路交通管理事
          件裁決書」時，一併依照修正前道路交通管理處罰條
          例第65條之規定，預示違規行為人有關罰鍰不依規定
          繳納後之相關變更處分，經核雖無不當，然如以一份
          裁決書而作出罰鍰處分及其他可能之變更處分（其他
          處分性質上應屬附條件之行政處分），並以該單一裁
          決書之合法送達，而為對於行為人所為後續處分全數
          生效之認定依據，則就受處分人之合法權益及相關救
          濟權利之保障而言，經核實有不足。因之，受處分人
          後來如未就該「罰鍰」部分依規定期限繳納，則主管
          機關按其「罰鍰數額」進而變更為易處吊扣、吊銷、
          逕行註銷駕駛執照等處分時，仍均應在作出相關處分
          之同時，製作適當之裁決書面，並合法送達予受處分
          人，使其得以知悉後續行政罰之內容及可能造成之後
          果，而受處分人亦可藉此決定是否接受該次裁處或對
          於何次處分提出救濟，公路主管機關尚不能僅因求取
          行政作業之方便，而捨人民重大權益及救濟權利於不
          顧，擅將所有可能衍生之嚴厲變更處分，以附條件之
          方式同時記載於一紙裁決書中加以送達，隨後並逕以
          該裁決書之內容，自行為後續之變更處罰。
    （六）此外，參照行政程序法第110條第1項之規定，書面之
          行政處分自送達相對人起，始對相對人發生效力，而
          公路主管機關就交通違規事件，因受處分人後來未就
          該「罰鍰」部分依規定期限繳納，而欲按其「罰鍰數
          額」進而變更為易處吊扣、吊銷、逕行註銷駕駛執照
          等處分時，既應認仍均在作出相關處分之同時，製作
          適當之裁決書面並合法送達予受處分人，則公路主管
          機關如僅自行逕以原先裁決書之內容而為易處吊扣、
          吊銷、逕行註銷駕駛執照等處分，而實際上並未製作
          並將該變更處分之書面裁決合法送達於受處分人，則
          該後續之各項變更處分，自難認為業已對於受處分人
          發生該自行裁處內容之效力。基此，本件受處分人即
          異議人甲○○於94年1月30日，因超速之違規行為而
          遭逕行舉發，後來雖由原處分機關即交通部公路總局
          嘉義區監理所臺南監理站於94年8月12日，製開上述
          嘉監南字第裁74-MZ0000000裁決書並合法送達予異議
          人，然該處分機關竟以一次裁決之方式，同時裁處罰
          鍰，並將所有可能衍生之變更處分，以附條件之方式
          一併記載，再以單次之送達程序寄送予異議人，導致
          對於異議人自行最終作出「逕行註銷駕駛執照」之嚴
          重處分，如此不但影響異議人之救濟權利，且難認為
          以對異議人業已發生吊扣、吊銷、逕行註銷駕駛執照
          等效力。
四、綜上所述，本件交通違規行為發生前，原處分機關即交通部
    公路總局嘉義區監理所臺南監理站對於受處分人即異議人甲
    ○○先前之超速違規行為，所為罰鍰新臺幣2千4百元之裁決
    處分，雖已合法送達予異議人，然由該罰鍰處分未依期限繳
    納所衍生之最終「逕行註銷駕駛執照」處分，原處分機關則
    係自行為之而未另為書面之裁處及送達，顯見該處分對於異
    議人而言並未生效，則異議人於本件違規時、地，駕車於道
    路上行駛，即難認為有何使用註銷駕駛執照駕車之違規情事
    ，故應由本院裁定將本件「使用註銷駕駛執照駕車」之原處
    分予以撤銷，並另為異議人不罰之諭知，以資適法。
五、至於受處分人即異議人甲○○先前之超速交通違規處罰中，
    有關罰鍰未依期限繳納而衍生之後續「易處吊扣」、「吊銷
    駕駛執照」等處分，因該處分機關即交通部公路總局嘉義區
    監理所臺南監理站就上開變更處分，並未踐行任何製作裁決
    書面並送達或通知異議人之相關程序，故該交通違規事件之
    後續易處吊扣、吊銷駕駛執照等處分，亦均難認為對於異議
    人發生效力。從而，該處分機關對於後續之易處吊扣等變更
    處分，亦應另為裁處及送達始為妥適，併此敘明。
六、據上論斷，應依道路交通案件處理辦法第20條前段，裁定如
    主文。
中　　華　　民　　國　　96　　年　　4 　　月　　26　　日
　　　　　　　　　交通法庭   法　官　陳志成
以上正本證明與原本無異。
如不服本裁定應於送達後5日內向本院提出抗告狀（應附繕本）
。
      　　　　　　　　　　　 書記官　黃瓊蘭
中　　華　　民　　國　　96　　年　　4 　　月　　26　　日
